【裁判字號】    97,消債更,138
【裁判日期】    980706
【裁判案由】    更生事件
【裁判全文】
臺灣臺東地方法院民事裁定           97年度消債更字第138號
聲  請  人
即  債務人  甲○○
上列當事人因消費者債務清理事件聲請更生，本院裁定如下：
    主  文
聲請駁回。
聲請費用由聲請人負擔。
    理  由
一、聲請意旨略以：其有不能清償債務情事，曾於民國95年 5月
    參與中華民國銀行公會會員辦理金融案件無擔保債務協商機
    制（下稱95年協商），與最大債權金融機構臺東區中小企業
    銀行股份有限公司（嗣由荷蘭銀行承受）成立協商，約定所
    有債務分為120 期，每月繳納新臺幣（下同）12,800元，另
    向板信商業銀行股份有限公司（下稱板信銀行）貸款，每月
    須繳納17,000元，合計29,800元。聲請人每月薪資53,638元
    扣除上開金額後，不足以負擔生活費及扶養費，而於96年10
    月毀諾，共還款17期。嗣因聲請人債務問題，致遭長官批評
    ，故於97年5 月間自行辦理退伍，其後獲得長官體諒，再次
    申請回到軍隊服務。此係不可歸責於己之事由致履行顯有重
    大困難，且聲請人無擔保或無優先權之債務總額未逾 1,200
    萬元，復未經法院裁定開始清算程序或宣告破產，爰依消費
    者債務清理條例（下稱本條例）之規定聲請更生等語。
二、按債務人與金融機構協商成立者，不得聲請更生或清算。但
    因不可歸責於己之事由，致履行顯有重大困難者，不在此限
    ；而本條例施行前，債務人依金融主管機關協調成立之銀行
    公會無擔保債務協商機制與金融機構成立之協商，準用前項
    之規定，本條例第151條第5項及第 6項定有明文。又聲請更
    生或清算不合程式或不備其他要件者，法院應以裁定駁回之
    ，但其情形可以補正者，法院應定期間先命補正，復為同條
    例第 8條所明定。觀之本條例規定聲請人與金融機構前已成
    立債務協商後，原則上不得聲請更生或清算，然若非可歸責
    於己事由，致履行有重大困難者，此際始允許債務人聲請更
    生或清算，此乃避免債務人任意毀諾，濫用更生或清算之債
    務清理程序。是債務人如曾經協商成立，則「不可歸責於己
    之事由致履行顯有重大困難」之情事，係聲請更生應具備要
    件之一。又所謂「不可歸責於己之事由」係指清償期間收入
    與原來協商之情況不同，或客觀上支出增多，諸如其後支出
    有非當時可預期之額外負擔，且該支出為固定性或長時性，
    非一時可茲解決等屬之，如患病，或受雇公司倒閉或裁員、
    失業、減薪之非自願性等事例。經查：
  (一)聲請人自95年10月至97年6 月為止，平均每月薪資為56,178
    元（計算式：《156,729＋701,178＋321,832》÷21＝56,17
    8，小數點後四捨五入），而於95 年間與最大債權銀行成立
    協商，每月應繳納協商款12,800元等情，業據提出財產及收
    入狀況說明書、協商協議書為證，堪信屬實。另聲請人主張
    因清償信用貸款，每月繳納17,000元予板信銀行乙節，惟依
    聲請人合作金庫綜合存款存摺紀錄，其於95年5月、6月及 7
    月有轉出金額均為16,569元之顯示，此後即無任何金額轉帳
    予板信銀行，由此觀之，聲請人前開陳述即非無疑，況該消
    費借貸轉出紀錄僅至95年7 月為止，故聲請人主張除每月協
    商款外，尚須繳納17,000元，洵無足採。
  (二)矧以本條例之立法目的非僅使負債之消費者得有機會重建其
    經濟生活，亦使債權人之合法權利得以受到保障，蓋以債權
    人與債務人基於私法自治原則，本得自由磋商彼此之權利義
    務，法律原不應過渡介入，然因若干債務人不諳法令規定，
    或無法節制等原因造成難以負荷之債務，為使債務人有更生
    之機會，為免造成社會問題，特明定本條例，故於合理範圍
    內之消費支出即為法之所許，如債務人仍意欲維持過去奢侈
    或浪費之生活習慣，而不加節制，則有悖於本條例之立法初
    衷。查聲請人陳報聲請前2年必要支出數額為779,350元，惟
    就協商金額部分，聲請人將已繳納之協商款列入支出，然此
    係清償債務，並非生活必要支出；次就租金部分，觀之聲請
    人提出之房屋租賃契約書，期限自97年6月20日至97年12 月
    19日為止，自不足以之作為兩年內所有租金支出之證據；再
    就自來水費、電費及交通費部分，聲請人並未提出任何單據
    以資證明；復觀之聲請人陳稱每月通訊費1,072 元、車輛保
    養費1,500 元等語，已逾「必要支出」至為顯然，從而，本
    院參酌內政部公告98 年度臺灣省每人每月最低生活費9,829
    元，認以該金額作為聲請人每月必要支出為適當。
  (三)聲請人主張扶養父母，每月支出6,000元部分，參以扶養義
    務人除聲請人外尚有已成年子女周正倫、周正浩2人，參酌
    上開內政部公告最低生活費9,829元為標準，堪認聲請人陳
    報每月支出扶養費6,000元可採。
  (四)綜上，聲請人每月收入56,178元扣除生活必要支出9,829 元
    及扶養費6,000元後，尚餘40,349元，且聲請人毀諾時為 96
    年10月，當時仍有工作收入，應足以負擔協商條件12,800元
    至明，核予「不可歸責於己之事由，致履行顯有重大困難」
    要件不符，故與本條例第151條第6項之規定有間，自應駁回
    其聲請更生，爰裁定如主文。
中    華    民    國    98    年    7     月    6     日
                      民事庭    法      官  傅曉瑄
上為正本係照原本作成
如不服本裁定，應於裁定送達後10日內，以書狀向本院提出抗告
，並繳納抗告費新臺幣1千元
中    華    民    國    98    年    7     月    6     日
                                書  記  官  陳俊吉


司法院資訊處製作；財團法人民間司法改革基金會備份。
